臺灣臺北地方法院民事判決　　　　　　 94年度重訴字第433號
原　　　告　甲○○
訴訟代理人　錢裕國律師
複代理人　　乙○○
被　　　告　馨園大廈管理委員會
法定代理人　丙○○○
訴訟代理人　吳仲立律師
上列當事人間請求返還土地事件，本院於九十四年十月十三日言
詞辯論終結，判決如下：
    主  文
原告之訴駁回。
訴訟費用由原告負擔。
    事實及理由
一、原告主張：
  １、座落台北市○○區○○段二小段99地號土地（下稱系爭土
      地）乃原告所有，卻由被告使用，旋更規劃十二個停車位
      出租他人，每月收取租金24000元。系爭土地乃屬原告私
      人單獨所有，被告屬無權占有使用。縱容認被告為系爭土
      地之借用人，依民法第470條第2項及第472條之規定，借
      貸未定期限，貸與人得隨時請求返還借用物；如貸與人因
      不可預知之情事，自己需用借用物、借用人違反約定或依
      物之性質而定之方法使用借用物，或未經貸與人同意，允
      許第三人使用等情形，原告亦得請求返還本件土地，況依
      前述事實可知被告亦已違反約定，並未經原告同意，允許
      他人使用系爭土地，且原告亦有收回自用之需要，是自得
      依法終止契約，故爰以本件起訴狀繕本之送達為終止契約
      之意思表示。
  ２、爰依據借用物返還及不當得利之法理，請求被告返還上開
      土地，並給付原告0000000元及自起訴狀繕本送達翌日（
      即94年4月5日）起至返還土地之日止，按月給付二萬四千
      元。
二、被告抗辯：
　１、馨園大廈管理委員會並未依公寓大廈管理條例所定之程序
　　　成立並向地方主管機關報備，且被告未有獨立之財產，不
　　　具非法人團體要件，依公寓大廈管理條例及民事訴訟法之
　　　規定，被告不具當事人能力。
　２、系爭土地原土地所有權人同意提供作為系爭房屋建築基地
　　　，自始即納為本件建築基地範圍內，由龍子公司在其上建
　　　築系爭房屋，而原歸屬於龍子公司單獨享有，此一法定空
　　　地之使用權，龍子公司嗣後以買賣為原因完成房地所有權
　　　移轉登記予承購戶，縱未於前開房地過戶時一併辦理所有
　　　權移轉登記予各承購戶，然其效力自及於該依法所留設有
　　　助於主物即系爭房屋本身及其主要結構所在建築基地效用
　　　之法定空地使用權之從權利在內。則該棟建物之各承購戶
　　　本於買賣契約占有使用系爭土地，自屬有權占有。縱認就
　　　系爭土地之使用有借用關係存在，但此項借用之目的迄今
　　　仍未使用完畢（即至少應使用至本大廈不能使用為止），
　　　則依民法第470條之反面解釋，原告自無權終止借貸關係
　　　並請求返還系爭土地等語，資為抗辯。
三、本件兩造就「系爭土地所有權為原告所有」、「並為馨園大
    廈建築基地之一部」、「被告基於大廈管理委員會之身分，
    管理系爭土地」、「係爭土地規劃十二個停車位（就是使用
    執照上顯示之室外十七個車位之中），每月每車位收管理費
    2000元，款項收入被告帳戶，供整棟大樓使用」等事項，均
    無爭執。
    是其爭點在：程序上，被告是否有當事人能力，實體上
    ，原告基於所有權請求被告還使用土地之不當得利，以及因
    終止借貸關係請求返還土地是否有理。
四、程序方面，被告是否有當事人能力之爭執。
  １、被告抗辯其未依公寓大廈管理條例相關規定組織成立，並
　    向地方主管機關報備，不具當事人能力，並提出並提出臺
      灣苗栗地方法院87年簡上字第89號判決、臺灣嘉義地方法
      院85年簡上字第29號判決、臺灣高等法院花蓮分院86年抗
      字第112號判決為說明。
  ２、管理委員會有當事人能力，為84年6月28日公布施行之公
      寓大廈管理條例第35條第1項所明定，惟在公寓大廈管理
      條例施行前已取得建造執照之公寓大廈，應依該條例規定
      成立管理組織，公寓大廈管理條例第43條亦定有明文。是
      公寓大廈管理委員會僅須依公寓大廈管理條例所定之程序
      成立，即具備當事人能力，公寓大廈管理條例施行前已成
      立之公寓大廈管理委員會亦僅需於公寓大廈管理條例施行
      後，依該條例所定程序，成立管理組織，即取得當事人能
      力。
  ３、本件被告以馨園大廈管理委員會之名義行文回覆原告並通
      知改選管理委員會後再續行處理本件爭議問題、管理其公
      用區域、收取費用等行為，有原告提出之管理委員會函及
      管理費收支明細為憑（見本院卷第45頁至第52頁），顯已
      召開過區分所有權人會議並決議管理規則等，依公寓大廈
      管理條例之規定，成立管理委員會。
      且主管機關准予報備者，亦僅為主管機關為行政管理所核
      發，並不影響管理委員會成立，被告否認有依法成立組織
      及並未向地方主管機關報備，而不具備當事人能力，自無
      理由。
  ４、被告復抗辯被告雖有一定之目的及名稱，惟被告向各住戶
      收取之管理費（包括停車管理費），乃屬代支代付之性質
      ，該等款項係屬於全體區分所有人所共有，並非被告獨有
      之財產，是被告非屬非法人之團體，依民事訴訟法規定，
      自無當事人能力云云。然查，被告除有一定之目的及名稱
      外，被告於94年10月13日言詞辯論庭中自承：「…使用車
      位者付管理費用，每月每車位二千元，款項都進入管理委
      員會帳戶內，供作整棟大樓之使用…」，如該等款項為全
      體區分所有權人所共有，則當其中之一區分所有權人移轉
      所有權時，被告即應將該區分所有人應有部分之款項退還
      給該區分所有人。然被告馨園大廈管理委員會成立迄今，
      被告從未將該等款項返還給任何曾為該大廈之區分所有權
      人，足見該筆款項並非全體區分所有權人所共有，就其性
      質觀之，應屬於獨立之財產。因之被告抗辯其並無獨立之
      財產，而並非「非法人團體」，而無當事人能力，亦無理
      由。
五、實體法律關係：
　１、首要釐清者為係爭土地之性質。
  　　係爭土地（信義區○○段○○段99地號）為馨園大廈建築
　    基地之一部分（重測前為松山區○○段202-23地號，建築
      基地之一），為雙方無爭執者。
      系爭土地65年5月5日，起造人龍子企業有限公司作為建築
      基地，向台北市政府工務局申請「馨園大廈」建築案，於
      67年4月4日取得67使字第638號使用執照。依使用執照申
      請書所載，上開起造人自始即在上開建築基地內規劃室內
      7部停車位及室外17部停車位，合計共24部停車位，供住
      戶使用。（參見被證一，本院卷P-27）。
  ２、為建築基地之土地，使用收益上是否受限。
    依60年12月22日當時有效之建築法第11條第1項所定，所
      謂建築基地係指供建築物本身所占之地面及其所應保留之
      「空地」。而現行建築法第11條第1項前段則規定建築基
      地，為供建築物本身所占之地面及其所應留設之「法定空
      地」。修法前後敘述有所不同，但二者實質意義是相同的
      ，建築基地並非僅限於建築物本身所占之地面，並及於其
      所應留設之「法定空地」。
      又行政法院55年判字第33號判例：按聲請建築執照，其聲
      請書應載明起造人之土地權利，並附具證明文件，為建築
      法第11條第3款（按：即現行法第30條）所明定，所謂起
      造人之土地權利，當指起造人對於聲請建築房屋基地之所
      有權或租賃權或借用權而言，如為所有權，須附有所有權
      狀或土地登記簿謄本，租賃權須附租約書，借用權須附借
      約證書等，或土地所有權人出具之土地使用權同意書，皆
      屬上述條款所謂起造人應具備之證明文件。
    可見，提供為建築基地之土地，即使為建築物本身所占之
　　　地面以外，也為所應留設之「法定空地」，雖為「空地」
　　  但其本質仍為建築基地之一部份。
      使用該部分為建築基地時，應「附有所有權狀或土地登記
      簿謄本，租賃權須附租約書，借用權須附借約證書等，或
      土地所有權人出具之土地使用權同意書」等，以釐清建築
      基地之使用權源，一但供為建築基地，其使用當受限制，
      而地主與建築物所有權人之間法律關係，就要受限於提供
      基地當時之使用關係（租賃權、借用權，或土地所有權人
      出具之土地使用權同意書）。
    就此，被告基於大廈管理委員會之身分，管理系爭土地（
　    建築基地之法定空地），並依使用執照上顯示之規劃方式
      （室外十七個車位中之十二個車位）使用收益之，即屬基
      於使用執照所顯示之方式使用法定空地，其使用之權源就
      是基地當時之使用關係（租賃權、借用權，或土地所有權
　　　人出具之土地使用權同意書）。
      系爭99地號土地既然自始即納為建築基地，原土地所有權
      人與地上物之區分所有權人即有未定期限之地上權及借用
      關係存在，且為原土地所有權人同意。被告無違反原約定
      或依物之性質而定之方法使用借用物，或未經貸與人同意
      ，允許第三人使用之情形。則本建築案使用該基地自始即
      具合法之權源，而非無權占有。被告是有法律上之原因而
　　　受有利益，則非不當得利，原告主張被告無權佔用而受有
　　  不當得利者，顯有所誤解，其請求應無理由。
  ３、建築基地當時之使用關係（租賃權、借用權，或土地所有
      權人出具之土地使用權同意書）可否終止？
    建築基地包含法定空地，已如上述；空地與建築物佔用之
　    土地是同一法律概念（建築基地）下的土地，不會因為其
      上土地有無實質之建築物而受影響，所以係爭土地是建築
      基地之一部份，應隨同建築基地之受限而同受影響，如同
      為建築物佔用之土地，如果為租賃土地，該租賃關係在建
      築物仍延續使用中，地主自不得主張終止租約而主張返還
      土地。
    係爭土地雖然不是「建築物佔用之土地」，但為「所應留
　　　設之法定空地」，為建築基地之一部份，在建築物仍延續
　　  使用中，地主對土地之使用收益上當然會受到限制。
      原告主張依民法第472條之規定，借貸未定期限，貸與人
      得隨時請求返還借用物；如貸與人因不可預知之情事，自
      己需用借用物、借用人違反約定或依物之性質而定之方法
      使用借用物，或未經貸與人同意，允許第三人使用等情形
      ，原告亦得請求返還本件土地云云。經查，被告依使用執
　　　照上顯示之規劃方式（室外十七個車位中之十二個車位）
  　　使用收益之，即屬基於使用執照所顯示之方式使用法定空
    　地。而依建築法第11條規定法定空地之留設應包括建築物
      與其前後左右之道路或其他建築物之距離，應留設之法定
      空地，非依規定不得分割。如原告主張另有它用終止借用
      關係，將使系爭土地即馨園大廈建築基地作為其他使用，
      顯屬違反建築基地法定空地之不得重覆使用之強制規定，
      其請求自無理由。
      縱認就系爭土地之使用，有借用關係存在，但此項借用之
      目的至少應使用至馨園大廈不能使用為止，則依民法第
      470條之反面解釋，原告自無權終止借貸關係並請求返還
      系爭土地。
六、據上所述，本件因系爭土地自始即為馨園大廈申請建築之基
    地，原告請求返還借用物另為其他用途，已於法有違，請求
    返還土地為無理由。又原告承繼前手同意借用基地使用權之
    情況，復未能證明被告有何合於不當得利之情況，則原告主
    張被告不當得利，亦無理由，均應予駁回。
    本件事證已臻明確，兩造其餘攻擊、防禦方法及舉證，核與
    本件判決結果，已不生任何影響，不另贅論。
　　綜前所述，原告之訴為無理由，依民事訴訟法第78條規定，
  　判決如主文。
中　　華　　民　　國　　94　　年　　10　　月　　27　　日
                  民事第五庭    法　官　陳心弘
以上正本係照原本作成
如對本判決上訴，須於判決送達後20日內向本院提出上訴狀
中　　華　　民　　國　　94　　年　　10　　月　　27　　日
                    　　　　　　書記官　許博為
